---
title: "**MINERÍA DE DATOS II**"
subtitle: "Laboratorio I (Solucionario)"
author: "MSc. Alvaro Chirino"
date: "Marzo, 2026"
output: 
  pdf_document:
    number_sections: false
editor_options: 
  chunk_output_type: console
---

# Pregunta 1. Componentes principales (50 pts)

Usando el dataset de https://www.kaggle.com/datasets/mohansacharya/graduate-admissions (sobre el archivo Admission_Predict_Ver1.1.csv), omita la variable *Serial* y responda:

  - (10 pt.) ¿Qué es mejor usar en este caso para un ACP, la matriz de varianzas y covarianzas o la matriz de correlación?. Justifique su respuesta y use ese enfoque para las siguientes preguntas.
  - (20 pts.) Retenga los componentes que expliquen al menos el 70% de la variabilidad. ¿Qué explican los componentes retenidos? 
  - (10 pt.) Reproduzca la matriz elegida ($\rho$ ó $\Sigma$) con los componentes retenidos. 
  - (10 pts) ¿Qué variable esta más conectada al último componente principal?. Omita esa variable y vuelva a realizar el ACP, ¿cuántos componentes ahora deben retenerse?

```{r}
rm(list=ls())
library(tidyverse)
bd<-read.csv("_dataset/Admission_Predict_Ver1.1.csv")
bd<-bd %>% select(-Serial.No.)
##################################################
# - (10 pt.) ¿Qué es mejor usar en este caso para un ACP, la matriz de varianzas y covarianzas o la matriz de correlación?. Justifique su respuesta y use ese enfoque para las siguientes preguntas.
var(bd)
cor(bd)#Por la variedad de unidades de medida, este enfoque es mejor
##################################################
# - (20 pts.) Retenga los componentes que expliquen al menos el 70% de la variabilidad. ¿Qué explican los componentes retenidos? 
m1<-prcomp(bd, scale. = T)
summary(m1)# Se deben retener 2 componentes principales para alcanzar el 70%, se alcanza el 78%
plot(m1)
biplot(m1)
# Primer componente: Rendimiento académico, valores bajos del componente alto rendimiento académico
# Segundo componente: Perfil de investigación, valores altos del componente mejor perfil en investigación
##################################################
# - (10 pt.) Reproduzca la matriz elegida ($\rho$ ó $\Sigma$) con los componentes retenidos. 
rho<-cor(bd)
aux<-eigen(rho)
rho #orignal
aux$vectors[, 1:2]%*% diag(aux$values[1:2]) %*% t(aux$vectors[, 1:2])
#replica con 2 componentes
##################################################
# - (10 pts) ¿Qué variable esta más conectada al último componente principal?. Omita esa variable y vuelva a realizar el ACP, ¿cuántos componentes ahora deben retenerse?
# opción 1, observando la última columna de la matriz de la descomposición
max(abs(aux$vectors[,8]))
names(bd)[6]
m2<-prcomp(bd %>% select(-6), scale. = T)
summary(m2) # Continuan siendo 2 componentes a retener
# Opción 2, mediante la correlación del último componente con el resto de variables
bdaux<-bd
bdaux$pc8<-m1$x[,8]
cor(bdaux)[,9]# mismo resultado
# Opción 3 biplot
biplot(m1, c(7,8))# mismo resultado
```

# Pregunta 2. Agrupamiento (50 pts)

Usando el dataset de la encuesta a hogares 2024, a nivel de los hogares, usando la *SECCIÓN 7 ACCESO A LA ALIMENTACIÓN EN LOS HOGARES* 

1. Preparación de los datos (5 pts.)
  - Cree 8 variables binarias que identifique si el informante responde **Si** sobre las 8 preguntas de la sección
  - Filtre el dataset de tal manera que se conserven casos de los departamentos de La Paz, Cochabamba y Santa Cruz
  - Crear una variable binaria que identifique si el hogar esta en el área rural
2. K-center (20 pts.). Usando las 8 variables binarias creadas y la variable para rural, identificar el mejor valor de k entre 2 y 6 para los métodos kmedia, kmediana y kmedoide
  - Para los **datos originales**
  - Para los **datos estandarizados** 
3. Jerarquico (20 pts.). Usando las 8 variables binarias creadas y la variable para rural, identificar el mejor valor de k entre 2 y 6 para los enlaces simple, completo, promedio 
  - Para los **datos originales**
  - Para los **datos estandarizados** 
4. Identifique el mejor modelo entre los anteriores y describa el significado de cada grupo. (5 pts.)  
  
```{r}
rm(list=ls())
library(labelled)
library(haven)
library(tidyverse)
library(cluster)
library(flexclust)
library(factoextra)
library(Kmedians)
load("_dataset/eh24.RData")
###################################
kmedians_wrapper <- function(x, k) {
  res <- flexclust::kcca(x, k = k, family = kccaFamily("kmedians"))
  return(list(cluster = flexclust::clusters(res)))
}
###################################
#1. Preparación de los datos (5 pts.)
# - Cree 8 variables binarias que identifique si el informante responde **Si** sobre las 8 preguntas de la sección
bd<-eh24s %>% mutate(sa1= s07a_01==1,
                 sa2= s07a_02==1,
                 sa3= s07a_03==1,
                 sa4= s07a_04==1,
                 sa5= s07a_05==1,
                 sa6= s07a_06==1,
                 sa7= s07a_07==1,
                 sa8= s07a_08==1)
#  - Filtre el dataset de tal manera que se conserven casos de los departamentos de La Paz, Cochabamba y Santa Cruz
bd<-bd %>% filter(depto %in% c(2, 3, 7))
#  - Crear una variable binaria que identifique si el hogar esta en el área rural
bd<-bd %>% mutate(rural=area==2) %>% select(sa1:sa8, rural)
#2. K-center (20 pts.). Usando las 8 variables binarias creadas y la variable para rural, identificar el mejor valor de k entre 2 y 6 para los métodos kmedia, kmediana y kmedoide
#  - Para los **datos originales**
set.seed(1400)
fviz_nbclust(bd, kmeans, method = "silhouette", k.max = 6)# Resp 6
m1<-kmeans(bd, 6)
set.seed(1400)
fviz_nbclust(bd, pam, method = "silhouette", k.max = 6)# Resp 6
set.seed(1400)
m2<-pam(bd, 6)
set.seed(1400)
fviz_nbclust(bd, kmedians_wrapper, method = "silhouette", k.max = 6)# Resp 5
set.seed(1400)
m3<-kcca(bd, 5, family = kccaFamily("kmedians"))
#  - Para los **datos estandarizados** 
set.seed(1400)
fviz_nbclust(bd %>% scale(), kmeans, method = "silhouette", k.max = 6)# Resp 6
set.seed(1400)
m4<-kmeans(bd %>% scale(), 6)

set.seed(1400)
fviz_nbclust(bd %>% scale(), pam, method = "silhouette", k.max = 6)# Resp 6
set.seed(1400)
m5<-pam(bd %>% scale(), 6)

set.seed(1400)
fviz_nbclust(bd %>% scale(), kmedians_wrapper, method = "silhouette", k.max = 6)# Resp 5
set.seed(1400)
m6<-kcca(bd %>% scale(), 2, family = kccaFamily("kmedians"))
##Coeficientes de silueta por modelo
mdist<-dist(bd)
mdists<-dist(bd %>% scale())
sm1<-mean(silhouette(m1$cluster, mdist)[,3])
sm2<-mean(silhouette(m2$clustering, mdist)[,3])
sm3<-mean(silhouette(clusters(m3), mdist)[,3])
sm4<-mean(silhouette(m4$cluster, mdists)[,3])
sm5<-mean(silhouette(m5$clustering, mdists)[,3])
sm6<-mean(silhouette(clusters(m6), mdists)[,3])

kcenter<-data.frame(tipo="kcenter",
                    centro=rep(c("Media", "Medoide", "Mediana"),2),
                    data=rep(c("Original", "Estandarizado"), each=3),
                    sil=c(sm1, sm2, sm3, sm4, sm5, sm6))
#3. Jerarquico (20 pts.). Usando las 8 variables binarias creadas y la variable para rural, identificar el mejor valor de k entre 2 y 6 para los enlaces simple, completo, promedio 
#  - Para los **datos originales**
fviz_nbclust(bd, hcut, method = "silhouette", hc_method = "single")
fviz_nbclust(bd, hcut, method = "silhouette", hc_method = "complete")
fviz_nbclust(bd, hcut, method = "silhouette", hc_method = "average")
m7<-hclust(mdist, method = "single")
m8<-hclust(mdist, method = "complete")
m9<-hclust(mdist, method = "average")
#  - Para los **datos estandarizados** 
fviz_nbclust(bd %>% scale(), hcut, method = "silhouette", hc_method = "single")
fviz_nbclust(bd %>% scale(), hcut, method = "silhouette", hc_method = "complete")
fviz_nbclust(bd %>% scale(), hcut, method = "silhouette", hc_method = "average")
m10<-hclust(mdists, method = "single")
m11<-hclust(mdists, method = "complete")
m12<-hclust(mdists, method = "average")

sm7<-mean(silhouette(cutree(m7, 2) , mdist)[,3])
sm8<-mean(silhouette(cutree(m8, 2) , mdist)[,3])
sm9<-mean(silhouette(cutree(m9, 2) , mdist)[,3])
sm10<-mean(silhouette(cutree(m10, 2) , mdists)[,3])
sm11<-mean(silhouette(cutree(m11, 2) , mdists)[,3])
sm12<-mean(silhouette(cutree(m12, 2) , mdists)[,3])

jerar<-data.frame(tipo="Jerarquico",
                    centro=rep(c("simple", "completo", "promedio"),2),
                    data=rep(c("Original", "Estandarizado"), each=3),
                    sil=c(sm7, sm8, sm9, sm10, sm11, sm12))
#4. Identifique el mejor modelo entre los anteriores y describa el significado de cada grupo. (5 pts.)  
kcenter
jerar
#La mejor aproximación es con los datos originales, kcenter, centro medoide con k=6 según el valor del coeficiente de silueta.
bd$grupo<-m2$clustering
bd %>% group_by(grupo) %>% summarise_at(vars(sa1:rural), mean)
bd %>% count(grupo)

# Grupo 1: Grupo no vulnerable
# Grupo 2: Grupo vulnerable en las variables 1, 2, 3, 5
# Grupo 3: Vulnerable en la variable 1
# Grupo 4: Vulnerable en la variable 1 y 2
# Grupo 5: Vulnerable en la variable 1, 2 y 3
# Grupo 6: Grupo de alta vulnerabilidad

```
  