---
title: "**MINERÍA DE DATOS II**"
subtitle: "Laboratorio I (Solucionario)"
author: "MSc. Alvaro Chirino"
date: "Marzo, 2026"
output: 
  pdf_document:
    number_sections: false
editor_options: 
  chunk_output_type: console
---

# Pregunta 1. Componentes principales (50 pts)

Usando el dataset de https://www.kaggle.com/datasets/mohansacharya/graduate-admissions (sobre el archivo Admission_Predict_Ver1.1.csv), omita la variable *Serial* y responda:

  - (10 pt.) ¿Qué es mejor usar en este caso para un ACP, la matriz de varianzas y covarianzas o la matriz de correlación?. Justifique su respuesta y use ese enfoque para las siguientes preguntas.
  - (20 pts.) Retenga los componentes que expliquen al menos el 70% de la variabilidad. ¿Qué explican los componentes retenidos? 
  - (10 pt.) Reproduzca la matriz elegida ($\rho$ ó $\Sigma$) con los componentes retenidos. 
  - (10 pts) ¿Qué variable esta más conectada al último componente principal?. Omita esa variable y vuelva a realizar el ACP, ¿cuántos componentes ahora deben retenerse?

```{r}
rm(list=ls())
library(tidyverse)
bd<-read.csv("_dataset/Admission_Predict_Ver1.1.csv")
bd<-bd %>% select(-Serial.No.)
##################################################
# - (10 pt.) ¿Qué es mejor usar en este caso para un ACP, la matriz de varianzas y covarianzas o la matriz de correlación?. Justifique su respuesta y use ese enfoque para las siguientes preguntas.
var(bd)
cor(bd)#Por la variedad de unidades de medida, este enfoque es mejor
##################################################
# - (20 pts.) Retenga los componentes que expliquen al menos el 70% de la variabilidad. ¿Qué explican los componentes retenidos? 
m1<-prcomp(bd, scale. = T)
summary(m1)# Se deben retner 2 componentes principales para alcanzar el 70%, se alcanza el 78%
plot(m1)
##################################################
# - (10 pt.) Reproduzca la matriz elegida ($\rho$ ó $\Sigma$) con los componentes retenidos. 
rho<-cor(bd)
aux<-eigen(rho)
rho #orignal
aux$vectors[, 1:2]%*% diag(aux$values[1:2]) %*% t(aux$vectors[, 1:2])
#replica con 2 componentes
##################################################
# - (10 pts) ¿Qué variable esta más conectada al último componente principal?. Omita esa variable y vuelva a realizar el ACP, ¿cuántos componentes ahora deben retenerse?
# opción 1, observando la última columna de la matriz de la descomposición
max(abs(aux$vectors[,8]))
names(bd)[6]
m2<-prcomp(bd %>% select(-6), scale. = T)
summary(m2) # Continuan siendo 2 componenentes a retener
# Opción 2, mediante la correlación del último componente con el resto de variables
bdaux<-bd
bdaux$pc8<-m1$x[,8]
cor(bdaux)[,9]# mismo resultado
# Opción 3 biplit
biplot(m1, c(7,8))# mismo resultado
```

# Pregunta 2. Agrupamiento (50 pts)

Usando el dataset de la encuesta a hogares 2024, a nivel de los hogares, usando la *SECCIÓN 7 ACCESO A LA ALIMENTACIÓN EN LOS HOGARES* 

1. Preparación de los datos (5 pts.)
  - Cree 8 variables binarias que identifique si el informante responde **Si** sobre las 8 preguntas de la sección
  - Filtre el dataset de tal manera que se conserven casos de los departamentos de La Paz, Cochabamba y Santa Cruz
  - Crear una variable binaria que identifique si el hogar esta en el área rural
2. K-center (20 pts.). Usando las 8 variables binarias creadas y la variable para rural, identificar el mejor valor de k entre 2 y 6 para los métodos kmedia, kmediana y kmedoide
  - Para los **datos originales**
  - Para los **datos estandarizados** 
3. Jerarquico (20 pts.). Usando las 8 variables binarias creadas y la variable para rural, identificar el mejor valor de k entre 2 y 6 para los enlaces simple, completo, promedio 
  - Para los **datos originales**
  - Para los **datos estandarizados** 
4. Identifique el mejor modelo entre los anteriores y describa el significado de cada grupo. (5 pts.)  
  
```{r}
rm(list=ls())
library(labelled)
library(haven)
library(tidyverse)
library(cluster)
library(flexclust)
library(factoextra)
library(Kmedians)
load("_dataset/eh24.RData")
#1. Preparación de los datos (5 pts.)
# - Cree 8 variables binarias que identifique si el informante responde **Si** sobre las 8 preguntas de la sección
bd<-eh24s %>% mutate(sa1= s07a_01==1,
                 sa2= s07a_02==1,
                 sa3= s07a_03==1,
                 sa4= s07a_04==1,
                 sa5= s07a_05==1,
                 sa6= s07a_06==1,
                 sa7= s07a_07==1,
                 sa8= s07a_08==1)
#  - Filtre el dataset de tal manera que se conserven casos de los departamentos de La Paz, Cochabamba y Santa Cruz
bd<-bd %>% filter(depto %in% c(2, 3, 7))
#  - Crear una variable binaria que identifique si el hogar esta en el área rural
bd<-bd %>% mutate(rural=area==2) %>% select(sa1:sa8, rural)
#2. K-center (20 pts.). Usando las 8 variables binarias creadas y la variable para rural, identificar el mejor valor de k entre 2 y 6 para los métodos kmedia, kmediana y kmedoide
#  - Para los **datos originales**
fviz_nbclust(bd, kmeans, method = "silhouette", k.max = 6)# Resp 5
fviz_nbclust(bd, pam, method = "silhouette", k.max = 6)# Resp 6
#Para mediana lo hacemos manual
Kmedians(bd %>% sample_n(100), 2)


#  - Para los **datos estandarizados** 
fviz_nbclust(bd %>% scale(), kmeans, method = "silhouette", k.max = 6)# Resp 6
fviz_nbclust(bd %>% scale(), pam, method = "silhouette", k.max = 6)# Resp 6


#3. Jerarquico (20 pts.). Usando las 8 variables binarias creadas y la variable para rural, identificar el mejor valor de k entre 2 y 6 para los enlaces simple, completo, promedio 
#  - Para los **datos originales**
fviz_nbclust(bd, hcut, method = "silhouette", hc_method = "single")
fviz_nbclust(bd, hcut, method = "silhouette", hc_method = "complete")
fviz_nbclust(bd, hcut, method = "silhouette", hc_method = "average")
#  - Para los **datos estandarizados** 
fviz_nbclust(bd, hcut, method = "silhouette", hc_method = "single")
fviz_nbclust(bd, hcut, method = "silhouette", hc_method = "complete")
fviz_nbclust(bd, hcut, method = "silhouette", hc_method = "average")
#4. Identifique el mejor modelo entre los anteriores y describa el significado de cada grupo. (5 pts.)  


```
  